【裁判字號】    94,訴,7081
【裁判日期】    950119
【裁判案由】    損害賠償等
【裁判全文】
臺灣臺北地方法院民事判決              94年度訴字第7081號
原      告  甲○○
訴訟代理人  乙○○
被      告  交通銀行股份有限公司
法定代理人  丙○○
訴訟代理人  趙興偉律師
複  代理人  趙懷琪律師
上列當事人間請求損害賠償等事件，本院於民國95年1 月5 日辯
論終結，判決如下：
    主  文
原告之訴駁回。
訴訟費用由原告負擔。
    事實及理由
一、原告主張如下：
（一）原告原服務於被告公司，為配合被告精簡人力而於民國90
      年3 月1 日奉准退職，有關退職所得被告係依據89年12月
      26日第1097次常董會所頒訂之「優惠退職（資遣）準則」
      規定一次給付退職金，並於90年5 月10日由被告撥入退職
      所得二筆共計新臺幣（下同）1,765,110 元，惟依所得稅
      法第14條第1 項第9 類退職所得規定（87年6 月20日修正
      後條文），可由退職人員選擇一次領取或分期（分三年）
      領取退職金及兼領一次及分期退職所得，依規定分三年給
      付者，每年給付額在65萬元以下係屬合法免稅額範圍內，
      惟被告上開常董會所核定之準則，僅規定只能一次領取而
      禁止分期領取退職金之方式辦理，未依所得稅法修正後規
      定適時修訂該準則將「分期領取」條款納入，該準則有違
      所得稅法立法意旨及信賴保障原則，更抵觸中央法規標準
      法第5 、6 條法規命令不得增加法律所無之限制或限制人
      權利義務之規定，及憲法第172 條命令與憲法或法律抵觸
      者無效之規定，致原告無法選擇分期領取，適用較高累進
      稅率而溢繳稅款417,75 1元，被告顯有怠忽職責構成侵權
      行為，侵害原告合法節稅權益，故原告另請求精神慰撫金
      100 萬元。
（二）就被告答辯部分：
    (1)原告係於90年3 月1 日辦理退職，退職前曾與對多位同仁
      一致表明分期領取退職金（參照被告產業工會90年2 月9
      日交工字第900015號函，及90年5 月8 日立法院公聽會交
      通銀行優退人員退職金分期領取、按實申報所得之稅賦協
      調會議紀錄），曾要求被告修訂系爭準則以配合所得稅法
      規定由退職人員選擇領取退職金方式，惟被告故意未據辦
      理，是所辯非本行明知得分期發給等語，顯屬不實。
    (2)勞動基準法第55條規定：「勞工退休金之給與標準，按其
      工作年資，每滿一年給與兩個基數．．．」，而被告所定
      系爭準則第4 條規定：「每滿一年給與一個基數給付退職
      金」，明顯短少一倍，顯與勞基法規定不符，該抵觸部分
      應屬無效。復據被告產業工會前揭函說明一：「被告員工
      函詢臺北市政府勞工局，該局以89年12月16日北市勞二字
      第8924385600號函復如係自願請求無息分期給付資遣費，
      該法（勞動基準法）當無明文禁止．．．」，是雇主給付
      勞工退職金並無限制只能一次給付，而本件被告辦理91年
      第2 次行員退職時並非依勞基法第55條第3 項規定給付退
      職金，而係依被告91年11月19日修訂後之準則辦理分期領
      取退職金，符合所得稅法第14條規定，惟就原告部分卻未
      依此辦理，顯有差別待遇，違反憲法第7 條平等權。
    (3)原告於92年10月15日首次以申請書向被告請求比照92年退
      職員工可領一次或分三年辦理領取退職金，惟均未獲置理
      ，原告已於93年8 月31日向臺北高等行政法院請求救濟，
      並於94年8 月24日向最高行政法院提起抗告，並無被告所
      辯已逾民法第197 條2 年消滅時效。
    (4)原告於90年3 月1 日離職後，被告90年3 月23日人字第90
      58600220號函說明四「‧‧‧台端如願俟該署（財政部賦
      稅署）釋示後領取退職給與，請填具所附切結書於本（3
      ）月28日前送人力資源處彙辦，逾期未填送者，均採一次
      給付方式辦理」等語，原告已於90年3 月27日繳送切結書
      在案，並表明分期領取之意願；而於90年5 月8 日立法院
      公聽會，因原告尚未收到退職金，被告恐將負擔遲延給付
      退職金責任及賠償金而要求原告填具申請書，但原告仍表
      明依上開3 月27日切結書在90年10月31日後未獲財政部函
      釋時始同意改按一次領取退職金，惟被告未經原告同意卻
      提前於90年5 月10日將退職金一次存入原告之行員帳戶，
      有違兩造之約定，致原告受有損害。
    並聲明：被告應給付原告1,417,751 元，及其中417,751 元
    自91年4 月1 日起至清償日止按年息5%計算之利息。
二、被告辯稱如下：
（一）原告已於90年5 月10日領取被告銀行所撥付之優惠退職金
      二筆共計1,765,110 元，惟卻僅就退職金之領取方武，謂
      系爭優退準則與所得稅法規定有所不符，主張原告有溢繳
      稅款417,75l 元之損失，則原告於申請辦理退職時，均已
      知悉系爭優退準則之相關規定，亦出於自由意志自願申請
      辦理較法定條件更佳之優退。況就原告所提出之臺北高等
      行政法院93年度訴字第2893號裁定，理由欄第二項內容略
      以：「．．．原告（即本件原告）旋又出具申請書再為申
      請，經被告92年12月26日人字第9258601317號函復略以：
      『二、有關分期領取退職金乙節，在財政部於91年6 月25
      日公布新解釋函令以前，三商銀、台企銀、農銀等金融同
      業之優退辦法，均與本行相同為一次給付性質，退職同仁
      請求分期領取時，本行業務承辦同仁除積極與稅捐單位洽
      詢合法性外，本行產業工會及退職同仁均已分別函請財政
      部釋示分期領取退職金之規定，惟．．．仍未能達成共識
      ，因此台端應當能理解在當時稅捐單位並不認同本行優退
      方案之性質適用所得稅法第14條分期領取之規定，並非本
      行明知得分期發給，而故意不願意辦理．．．』」，可見
      當時被告之系爭優退準則之給付退職金方式，係合於金融
      同業之標準，並無特別相歧異之規定，致對於原告產生權
      利上之損害。又系爭退職準則係經由被告常董會核定通過
      ，有關優退適用期間僅在90年1 月及2 月兩個月份，可參
      系爭優退準則第2 條規定，亦即僅在符合系爭優退準則第
      3 條資格之人員，始為適用之對象，而各次之申請時間及
      適用對象資格均不相同，自無法加以類比相較，況當時原
      告所主張分期領取方武，因主管稅務機關之解釋認定內容
      ，原告仍無法滿意，故向立法委員陳情於90年5 月8 日召
      開協調會，惟會中仍無法取得一致見解，原告與同時申請
      退職之員工亦簽署申請將應領之退職金「一次」存入本人
      存款戶頭，是原告已同意一次領取而不得再加以爭執。
（二）按所得稅法第14條第1項第9款規定：「個人之綜合所得稅
      總額，以其全年左列各類所得合併計算之：．．．第九類
      退職所得：凡個人領取之退休金、資遣費、退職金、離職
      金、終身俸及非屬保險給付之養老金等所得。但個人領取
      歷年自薪資所得中自行繳付儲金之部分及其孳息，不在此
      限。一、一次領取者，其所得額之計算方式如左：（一）
      一次領取總額在15萬元乘以退職服務年資之金額以下者，
      所得額為零。（二）超過15萬元乘以退職服務年資之金額
      ，未達30萬元乘以退職服務年資之金額部分，以其半數為
      所得額。（三）超過30萬元乘以退職服務年資之金額部分
      ，全數為所得額。退職服務年資之尾數未滿六個月者，以
      半年計：滿六個月者，以一年計。二、分期領取者，以全
      年領取總額，減除65萬元後之餘額為所得額。三、兼領一
      次退職所得及分期退職所得者，前二款規定可減除之金額
      ，應依其領取一次及分期退職所得之比例分別計算之。」
      上開條文之規範僅在如何依照領取退職之方式，計算所得
      額，惟不論個人領取退職所得之方武，究竟係要採取「一
      次領取」、「分期領取」或「兼領一次退職所得及分期退
      職所得」等方式，絕非該條規定之範疇，更非法律之強制
      規定，亦無原告所指分期之期限為「三年」之規定，況原
      告所提財政部賦稅署93年9 月9 日台稅一發字第09404132
      490 號書函，亦認定所得稅法第14條僅係有關退職所得額
      計算方式之規定，並非個人領取退職金之法令依據，自亦
      非個人退休金給付方式之法定基礎。在系爭優退辦理時，
      原告與同次申請之員工，均係適用系爭優退準則辦理，而
      一次領取退職金，所謂平等原則之實現，應由同次優退申
      請對象，是否均為一次給付亦或是分期給付，而作為比對
      參照之依據，縱或給付方式有不同時，因個別員工問計算
      退職之基礎不同，致依據所得稅法認定免稅之結果亦有不
      同，此為法令適用之結果，並非屬於不法之侵害，而各次
      優退辦法所考量情狀不同，加以申請時間及適用對象資格
      規定均不相同之前提下，自無法加以類比相較，並無所謂
      不公平之差別，原告依照89年被告常董會核定之系爭優退
      準則，提出退職申請，並領取退職金完畢，於90 年3月1
      日退職生效已解消勞動關係，但原告卻又於本訴主張應比
      照被告在91年11月19日第201 次董事會通過修正之交通銀
      行91年度第2 次行員優惠退職（資遣）準則，分期領取退
      職金，要求向後再適用退職辦法規定，是所陳顯有差別待
      遇等語，顯無理由。
（三）被告銀行自88年9月13日民營化基準日之後，即係股份有
      限公司之公司組織，為私法人之法律主體地位，並非行政
      公務機關，自無中央法規標準法第3條所指行政機關主體
      ，更無權限發布行政命令，原告竟將系爭優退準則等同法
      規命令，容有誤解；又原告已於民營化基準日時為年資結
      算，是原告退職時，有關其與被告間之勞動關係應係適用
      勞動基準法之相關規定，是從勞動基準法立法為保障勞工
      之目的，再參照勞動基準法第55條第3項規定：「第一項
      所定退休金，雇主如無法一次發給時，得報經主管機關核
      定後，分期給付。本法施行前，事業單位原定退休標準優
      於本法者，從其規定。」本件退職金之給付方武，依勞動
      基準法之規範立意，系爭優退準則之規定，確實符合法律
      規定，並無與法律規定有所牴觸，是原告主張系爭優退準
      則之內容係屬無效，顯屬無據。且系爭優退準則規定，除
      原告所指第4條規定每滿一年給與一個基數外，更包含第5
      條第1項優惠福利：「一、符合公營事業移民營條例第八
      條規定者，按移轉民營當時薪給標準加發六個月薪給及一
      個月預告工資。二、一律發給15個月薪給之鼓勵金。三、
      符合勞保老年給付者，請領「老年給付」；不符合勞保老
      年給付者，如符合公營事業移轉民營條例第八條之規定，
      再依勞工保險條例第59條規定補償之。四、其他福利措施
      ：（一）行員活期儲蓄存款額度及優惠利率。（二）福利
      委員會與本行簽訂機關團體員工存款額度及優惠利率。
      （三）退休人員退休金優惠存款額度及優惠利率。（四）
      行員房屋貸款額度及優惠利率。」等給付規定，均優於勞
      基法規定之最低保障，以原告當時年資計算基礎僅一年多
      ，如按勞基法規定，係無法領得總計1,765,110 元之退職
      金。至原告提出產業工會函文內載台北市勞工局曾於89
      年2 月16日函覆，亦表示：「．．．惟另涉及稅法相關疑
      義部分，宜請逕向有關稅捐稽徵機關為宜」，故對於有關
      本件因而涉及稅捐定額免稅標準，尚未有定論，亦非該機
      關之管轄權限。而該函詢申請者係與原告一同申請優退之
      員工乙○○，嗣據乙○○向財政部台北市國稅局函詢，所
      獲得90年4 月27日之函覆內容係以「．．．二、依『交通
      銀行工作人員優惠退職 (資遣)準 則』第四條規定，退職
      （資這）費，按工作年資每滿一年給與一個基數，依其計
      算標準係屬一次發給性質。台端自願請求分期無息領取退
      職金，該定額免稅之標準仍應依所得稅法第十四條第一項
      第九類第一款規定計算之。」，則依稅捐機關之認定，亦
      認定系爭優退準則規定與所得稅法之規定並無牴觸，且優
      退人員所領取之退職金，計算標準係屬一次發給性質，故
      免稅標準，係適用所得稅法第14條第1 項第9 類第1 款規
      定，即一次領取之標準，是被告依據系爭優退準則辦理退
      職人員相關給付，並無違誤。
（四）原告係在被告民營化基準日（88年9月13日）時已結算年
      資並一次領取年資結算金，是原告申請辦理優退時，其年
      資計算係自88年10月1日起起至90年2月28日止，且原告主
      張所得稅溢繳稅款之計算基礎，係以當年度（90年）之財
      政部台灣省中區國稅局綜合所得稅為憑，而上開文件之納
      稅義務人係第三人「江怡霆」而非原告；又原告謂其請求
      係90年度之綜合所得稅溢繳稅款之損害，而於94年10月31
      日具狀起訴，依據民法第197 條規定，該請求已逾2 年時
      效，原告自不得再為主張。
（五）依民法第18條規定，請求慰撫金須有法律規定始可，本件
      原告請求精神慰撫金100萬元等語，均未表明有何人格權
      受侵害，亦未具體闡明請求權基礎，是請求顯無理由。
    並聲明：原告之訴駁回。
三、兩造不爭執事實：
（一）原告原服務於被告公司，於90年3 月1 日奉准退職，被告
      一次給付退職金，並於90年5 月10日由被告撥入二筆共計
      1,765,110 元退職金。
（二）原告於92年10月15日首次以申請書向被告請求比照92年退
      職員工可領一次或分三年辦理領取退職金，惟均未獲置理
      ，原告於93年8 月31日向臺北高等行政法院請求救濟，並
      於94年8 月24日向最高行政法院提起抗告而遭駁回。
（三）被告係依據89年12月26日第1097次常董會核定之交通銀行
      工作人員優惠退職（資遣）準則規定而發給原告上開退職
      金。
四、原告主張依87年6 月20日修正之所得稅法第14條第1 項第9
    ，可由退職人員選擇一次領取或分期（分三年）領取退職金
    及兼領一次及分期退職所得，依規定分三年給付者，每年給
    付額在65萬元以下係屬合法免稅額範圍內，惟被告常董會所
    核定之準則，僅規定只能一次領取而禁止分期領取退職金之
    方式辦理，未依所得稅法修正後規定適時修訂該準則將「分
    期領取」條款納入，該準則有違所得稅法立法意旨及信賴保
    障原則，更抵觸中央法規標準法第5 、6 條法規命令不得增
    加法律所無之限制或限制人權利義務之規定，及憲法第172
    條命令與憲法或法律抵觸者無效之規定，致原告無法選擇分
    期領取，適用較高累進稅率而溢繳稅款417,751 元，被告故
    意不辦理分期領取退職金，被告顯有怠忽職責構成侵權等語
    ，為被告所否認，並以前揭情詞置辯。經查：
（一）因故意或過失，不法侵害他人之權利者，負損害賠償責任
      。故意以背於善良風俗之方法，加損害於他人者亦同。違
      反保護他人之法律，致生損害於他人者，負賠償責任。但
      能證明其行為無過失者，不在此限，民法第184 條定有明
      文。
（二）按所得稅法第14條第1 項規定：「個人之綜合所得總額以
      其全年左列各類所得合併計算之：．．．第九類︰退職所
      得︰凡個人領取之退休金、資遣費、退職金、離職金、終
      身俸及非屬保險給付之養老金等所得。但個人領取歷年自
      薪資所得中自行繳付儲金之部分及其孳息，不在此限。一
      、一次領取者，其所得額之計算方式如左︰1.一次領取總
      額在15萬元乘以退職服務年資之金額以下者，所得額為零
      。2.超過15萬元乘以退職服務年資之金額，未達30萬元乘
      以退職服務年資之金額部分，以其半數為所得額。3.超過
      30萬元乘以退職服務年資之金額部分，全數為所得額。退
      職服務年資之尾數未滿六個月者，以半年計；滿六個月者
      ，以一年計。二、分期領取者，以全年領取總額，減除65
      萬元後之餘額為所得額。三、兼領一次退職所得及分期退
      職所得者，前二款規定可減除之金額，應依其領取一次及
      分期退職所得之比例分別計算之。」是依該法之規定，雖
      有區別一次領取、分次領取及兼領一次退職所得及分期退
      職所得，以計算個人退職所得總額，然此並非強制之規定
      。況查，原告於退職之初請求分期領取退職金時，因兩造
      就領取方式仍有不同意見，經兩造於90年5 月8 日立法委
      員所召開協調會進行協商，會中固無法取得一致見解，惟
      原告與其他同時申請退職之人員於當日有簽立一字據，內
      載：「本人前填具申請書申請退職給付分期領取，今因故
      再申請將本人應領之退職金一次存入本人存款戶頭，此致
      交通銀行。．．．。」（本院卷第189 頁）而此字據復為
      原告所不爭執，堪信為實在。原告既已立據請求同意一次
      發給退職金，是被告一次核發退職金既為原告所同意，自
      難認為被告有何不法侵害之行為可言，則原告主張被告有
      不法侵害權利之行為，尚不足取。
（三）復按因侵權行為所生之損害賠償請求權，自請求權人知有
      損害及賠償義務人時起，二年間不行使而消滅。自有侵權
      行為時起，逾十年者亦同。損害賠償之義務人，因侵權行
      為受利益，致被害人受損害者，於前項時效完成後，仍應
      依關於不當得利之規定，返還其所受之利益於被害人，民
      法第197 條定有明文。又時效完成後，債務人得拒絕給付
      ，此則為民法第144 條第1 項所明定。查，原告係於94年
      11月1 日依侵權行為之法律關係向本院提出起訴狀向被告
      請求賠償，有本院收狀戳（本院卷第4 頁）可查。而原告
      於90年5 月8 日協商前即對分期領取有意見，經協商後於
      當日立下前開同意次領取之字據，並於同年月10日經被告
      撥付二筆退職金予原告，原告並於91年3 月31日前繳納所
      得稅。是縱認被告確有侵害之事實，依前揭規定，亦已罹
      於前開規定之2 年短期時間，則依前揭規定，被告自得拒
      絕給付。
五、綜上所述，原告依據侵權行為之法律關係，請求被告給付
    1,417,751 元，及其中417,751 元自91年4 月1 日起至清償
    日止按年息5%計算之利息，為無理由，應予駁回。
六、本案事證已臻明確，兩造其餘主張、陳述及所提之證據，均
    於本件判決無影響，爰不逐一論駁，附此說明。
七、綜上所論，原告之訴為無理由，依民事訴訟法第78條，判決
    如主文。
中    華    民    國    95    年    1     月    19    日
                      民事第二庭  法  官  蔡政哲
上為正本係照原本作成。
如對本判決不服，應於送達後20日內，向本院提出上訴狀。
中    華    民    國    95    年    1     月    19    日
                                  書記官  柯月英


司法院資訊處製作；財團法人民間司法改革基金會備份。
